臺灣高等法院刑事判決
111年度上訴字第1690號
上  訴  人  
即  被  告  詹雲凱


選任辯護人  何文雄律師(法扶律師)
上列上訴人即被告因違反毒品危害防制條例案件，不服臺灣桃園
地方法院109年度訴字第1155號，中華民國111年2月18日第一審
判決（起訴案號：臺灣桃園地方檢察署109年度偵字第24152號）
，提起上訴，本院判決如下：
    主  文
原判決撤銷。
詹雲凱成年人與少年共同販賣第三級毒品，未遂，累犯，處有期
徒刑貳年捌月。扣案之毒品咖啡包貳拾參包均沒收。
    事  實
一、詹雲凱明知4-甲基甲基卡西酮係毒品危害防制條例所列管之
    第三級毒品，不得販賣，亦知悉甲○○為未滿18歲之少年，仍
    與少年甲○○（所涉違反毒品危害防制條例部分，業經臺灣桃
    園地方法院以110年度少訴字第41號判決判處有期徒刑10月
    ，緩刑3年）共同基於販賣第三級毒品以營利之犯意聯絡，
    於民國109年4月25日上午7時28分許，在不詳地點，以其使
    用之不詳電信設備連結上網後，在通訊軟體微信「WeChat」
    （下稱微信）以帳號「0000000」(暱稱：857），在「麻將
    揪起來」群組內，刊登內容「感冒咳嗽藥水1瓶600、可外送
    可配合可試、良藥苦口歡迎詢問、買五送一、大桃園大中壢
    縣市24小時服務」之隱含販賣毒品咖啡包之廣告訊息，以此
    方式販賣毒品。適有桃園市政府警察局中壢分局警員執行網
    路巡邏發覺上開訊息，遂以微信帳號暱稱「粥洋輕」佯裝購
    毒者，與詹雲凱以訊息及語音通話聯繫，欲向詹雲凱購買毒
    品咖啡包，雙方議定於109年4月30日晚間，在桃園市○○區○○
    路000號附近85度C咖啡館會面，販賣價格共新臺幣（下同）
    8,000元之毒品咖啡包25包後，詹雲凱即於同日晚間9時許，
    在其住處交付少年甲○○含有4-甲基甲基卡西酮成分之毒品咖
    啡包23包，並指示少年甲○○前往交付毒品咖啡包及收取價金
    。嗣於109年4月30日晚間11時15分許，少年甲○○與喬裝警員
    在桃園市○○區○○路000號前會面，少年甲○○交付上開毒品咖
    啡包23包(含袋毛重共為104.94公克，4-甲基甲基卡西酮純
    質淨重未逾5公克)與喬裝警員後，喬裝警員旋即表明身分，
    當場查獲而販賣未遂。
二、案經桃園市政府警察局中壢分局報告臺灣桃園地方檢察署檢
    察官偵查起訴。
    理  由
一、證據能力：
　　本院以下所引用供述及非供述證據部分，並無證據證明係公
    務員違背法定程序所取得，是依刑事訴訟法第158條之4反面
    解釋，即具證據能力。
二、認定事實所憑之證據及理由：
　㈠上開犯罪事實，業據被告詹雲凱於本院審理中坦承不諱（見
    本院卷第117頁），並有證人即少年甲○○於警詢、偵查、少
    年法庭及原審中供述明確（見109年度少調字第744卷第17至
    27、91至96、135至143頁、109年度偵字第24152號卷第61至
    62、149至150頁、原審訴字卷第404至419頁），且有證人王
    孟彥於偵查及原審中證述綦詳（見同上偵字卷第165至166頁
    、原審訴字卷第395至403頁），復有桃園市政府警察局中壢
    分局搜索、扣押筆錄及扣押物品目錄表、職務報告、手機翻
    拍照片及扣押毒品照片、甲○○與被告通聯紀錄表、內政部警
    政署刑事警察局109年6月10日刑事鑑字第1090049768號鑑定
    書、桃園市政府警察局中壢分局偵辦詹雲凱涉嫌毒品危害防
    制條例案偵查報告、被告住處照片、桃園市政府警察局中壢
    分局109年11月20日中警分刑字第1090074216號函暨員警（
    微信暱稱「粥洋輕」）與被告（微信暱稱「857」）間之微
    信對話截圖等資料在卷可稽（見同上少調字第35至39、43至
    44、51至64、75至76、107、119頁、同上他字卷第5至7頁、
    同上偵字卷第27至29頁、原審卷第61至81頁），復有含有第
    三級毒品4-甲基甲基卡西酮成分之毒品咖啡包23包、證人甲
    ○○所持用之手機1支（含有門號0000000000號SIM卡1張）等
    物扣案足憑，堪認被告之任意性自白與事實相符，足以採信
    。
　㈡按我國法令對販賣毒品者臨以嚴刑，惟毒品仍無法禁絕，其
    原因實乃販賣毒品存有巨額之利潤可圖，故販賣毒品者，如
    非為巨額利潤，必不冒此重刑之險，是以有償交易毒品者，
    除非另有反證證明其出於非圖利之意思而為，概皆可認其係
    出於營利之意而為（最高法院93年度台上字第1651號、87年
    度台上字第3164號判決意旨參照）。而參諸本案販售之物品
    ，係含有第三級毒品4-甲基甲基卡西酮成分之咖啡包，取得
    不易，苟無利潤可圖，持有毒品者實無輕易將所持有之毒品
    任意無償轉讓他人之理，且販賣第三級毒品之行為，事涉重
    典，被告殊無甘冒重刑、自陷囹圄而任意將之以原來取得之
    價、量讓與他人之可能，是本案雖欠缺客觀事證可資查明被
    告取得上開毒品咖啡包之實際價格，然被告於本院審理中自
    承：因為我欠人家錢，如果賣掉這些，欠的2,000元左右就
    可以不用還之情（見本院卷第117頁），可見被告基於營利
    之意圖而為本件販賣第三級毒品行為，仍足認定。綜上，本
    件事證已臻明確，被告犯行堪以認定，應依法論科。
三、論罪科刑：
  ㈠按行為後法律有變更者，適用行為時之法律。但行為後之法
    律有利於行為人者，適用最有利於行為人之法律，刑法第2
    條第1項定有明文。查被告行為後，毒品危害防制條例第4條
    第3項於109年1月15日修正公布，於同年7月15日生效施行。
    又修正前毒品危害防制條例第4條第3項原規定：「製造、運
    輸、販賣第三級毒品者，處7年以上有期徒刑，得併科新臺
    幣700萬元以下罰金。」修正後則規定：「製造、運輸、販
    賣第三級毒品者，處7年以上有期徒刑，得併科新臺幣1,000
    萬元以下罰金。」是上開條文修正後，法定刑度已較修正前
    提高，比較新舊法之結果，行為時之舊法對被告較為有利，
    自應適用修正前毒品危害防制條例第4條第3項規定論罪科刑
    。
　㈡次按刑法上所謂陷害教唆，係指行為人原無犯罪的意思，純
    因具有司法警察權者的設計誘陷，以唆使其萌生犯意，待其
    形式上符合著手於犯罪行為的實行時，再予逮捕者而言。此
    種「陷害教唆」，因行為人原無犯罪的意思，具有司法警察
    權者復伺機逮捕，係以不正當手段入人於罪，尚難遽認被陷
    害教唆者成立犯罪。至於刑事偵查技術上所謂的「釣魚」者
    ，則指對於原已犯罪或具有犯罪故意的人，司法警察於獲悉
    後為取得證據，以設計引誘的方式，佯與之為對合行為，使
    其暴露犯罪事證，待其著手於犯罪行為的實行時，予以逮捕
    、偵辦者而言。此種「釣魚」，因屬偵查犯罪技巧的範疇，
    並未違反憲法對於基本人權的保障，且於公共利益的維護有
    其必要性，故所蒐集的證據資料，自可具有證據能力；從而
    ，因犯罪行為人主觀上原即有犯罪的意思，倘客觀上又已著
    手於犯罪行為之實行時，自得成立未遂犯，要與「陷害教唆
    」情形迥然有別（最高法院107年度台上字第987號判決意旨
    參照）。查被告先在網路上透過微信刊登對外出售毒品之訊
    息及與喬裝買家之警員談妥交易之時地、數量、價金，被告
    則指示共犯甲○○攜帶欲交易之毒品咖啡包，前往交易地點進
    行毒品交易，已著手於販賣毒品犯行之實行，因警員係喬裝
    買家以執行查緝，並無實際向被告、共犯甲○○購得毒品之真
    意，故本案毒品交易並未能完成，無由論以既遂，然被告主
    觀上既有販賣毒品之意思，客觀上又已著手於犯罪行為之實
    行，已如前述，自仍成立販賣毒品之未遂犯。
  ㈢另按成年人教唆、幫助或利用兒童及少年犯罪或與之共同實
    施犯罪或故意對其犯罪者，加重其刑至二分之一。但各該罪
    就被害人係兒童及少年已定有特別處罰規定者，從其規定，
    兒童及少年福利與權益保障法第112條第1項定有明文。該項
    所定之加重處罰，固不以該成年人明知所教唆、幫助、利用
    、共同實施（實行）犯罪之人或被害人為兒童及少年為必要
    ，但仍須證明該成年人有教唆、幫助、利用兒童及少年或與
    之共同實施（實行）犯罪，以及對兒童及少年犯罪之不確定
    故意，始足當之。查被告於本案行為時為成年人，而證人甲
    ○○係93年出生，有其年籍資料在卷可憑（見同上少調字卷第
    31頁），且共犯甲○○於原審中證稱：被告知道他是16歲，也
    知道他當時高二休學等情，已如前述，堪認被告對於甲○○係
    未滿18歲之少年乙節，自應有所認識，而有與其共犯本案犯
    行之故意，揆諸上開裁判意旨，應依兒童及少年福利與權益
    保障法第112條第1項前段規定論罪。
  ㈣核被告所為，係犯毒品危害防制條例第4條第6項、第3項、兒
    童及少年福利與權益保障法第112條第1項前段之成年人與少
    年共同犯販賣第三級毒品未遂罪。
  ㈤被告與共犯甲○○間，對於上開犯行，有犯意之聯絡及行為之
    分擔，為共同正犯。
  ㈥刑之加重減輕
  ⒈被告為成年人，而與未滿18歲之共犯甲○○共同犯罪，應依兒
    童及少年福利與權益保障法第112條第1項前段之規定，加重
    其刑。
  ⒉依108年2月22日公佈之司法院釋字第775號解釋文：「刑法第
    47條第1項規定：『受徒刑之執行完畢，或一部之執行而赦免
    後，5年以內故意再犯有期徒刑以上之罪者，為累犯，加重
    本刑至2分之1。』有關累犯加重本刑部分，不生違反憲法一
    行為不二罰原則之問題。惟其不分情節，基於累犯者有其特
    別惡性及對刑罰反應力薄弱等立法理由，一律加重最低本刑
    ，於不符合刑法第59條所定要件之情形下，致生行為人所受
    之刑罰超過其所應負擔罪責之個案，其人身自由因此遭受過
    苛之侵害部分，對人民受憲法第8條保障之人身自由所為限
    制，不符憲法罪刑相當原則，牴觸憲法第23條比例原則。於
    此範圍內，有關機關應自本解釋公佈之日起2年內，依本解
    釋意旨修正之。於修正前，為避免發生上述罪刑不相當之情
    形，法院就該個案應依本解釋意旨，裁量是否加重最低本刑
    。」是在該解釋文公佈後，本院即應依此意旨認定被告是否
    有依刑法第47條第1項規定加重其刑之必要。查：被告前因
    傷害、竊盜及違反毒品危害防制條例等案件，分別經法院判
    處有期徒刑3月、6月、3月確定，經本院以108年度聲字第33
    33號裁定定應執行有期徒刑9月確定，於109年1月15日執行
    完畢等情，有本院被告前案紀錄表附卷可據，其受徒刑之執
    行完畢，5年以內故意再犯本件有期徒刑以上之罪，為累犯
    ，本院審酌被告於前案已因違反毒品危害防制條例案件經法
    院論罪科刑，竟仍故意犯本件販賣第三級毒品未遂之犯行，
    顯見被告對於刑罰之反應力顯然薄弱，適用上開累犯之規定
    加重，亦不致生被告所受之刑罰超過其所應負擔罪責，導致
    其人身自由因此遭受過苛之侵害，而有不符憲法罪刑相當原
    則，進而牴觸憲法第23條比例原則之情形，是本院認其對刑
    罰反應力薄弱，而依刑法第47條第1項規定，遞加重其刑。
  ⒊被告就本案犯行，客觀上已著手實施販賣犯行，然因事實上
    不能真正完成買賣而不遂，為未遂犯，依刑法第25條第2項
    之規定，按既遂犯之刑減輕之。其有上開加重及減輕事由，
    應依法先遞行加重其刑後，後減輕其刑。
  ⒋刑法第59條規定犯罪之情狀可憫恕者，得酌量減輕其刑，其
    所謂「犯罪之情狀」，與同法第57條規定科刑應審酌之一切
    情狀，並非有截然不同之領域，於裁判上酌減其刑時，應就
    犯罪之一切情狀，予以全盤考量，審酌其犯罪有無可憫恕之
    事由（即有無特殊之原因與環境，在客觀上足以引起一般同
    情，以及宣告法定低度刑，是否猶嫌過重等等），以為判斷
    （最高法院95年度台上字第6157號判決意旨參照）。而販賣
    第三級毒品罪，其法定刑為「7年以上有期徒刑，得併科新
    臺幣7百萬元以下罰金」，然同為販賣第三級毒品之人，其
    原因動機不一，犯罪情節未必盡同，或有大盤毒梟者，亦有
    中、小盤之分，甚或僅止於吸毒者友儕間為求互通有無之有
    償轉讓者亦有之，其販賣行為所造成危害社會之程度自屬有
    異，法律科處此類犯罪，所設之法定最低本刑相同，不可謂
    不重。於此情形，倘依其情狀處以有期徒刑，即足以懲儆，
    並可達防衛社會之目的者，自非不可依客觀之犯行與主觀之
    惡性二者加以考量其情狀，是否有可憫恕之處，適用刑法第
    59條之規定酌量減輕其刑，期使個案裁判之量刑，能斟酌至
    當，符合比例原則。查被告前經心理衡鑑評估，診斷為智能
    偏低，並有識字及書寫困難，兵役檢查時判定為免役體位，
    有免役證明書、役男徵兵檢查體位判定結果通知書、國軍桃
    園總醫院兵役體檢專科檢查紀錄表、役男體格檢查表附卷可
    按(見同上偵字卷第49至53頁），又其犯上開販賣第三級毒
    品罪，犯罪金額不高，實際售出之毒品數量應屬零星小額，
    且販售對象僅有1人，對社會造成之不良影響尚非甚鉅，即
    被告實屬下游之毒販，不論其主觀惡性或造成毒品擴散之危
    害，如與中、大盤商藉販毒獲取暴利相較，顯然較低，罪愆
    實輕，在客觀上確足以引起一般之同情，情堪憫恕，爰依刑
    法第59條規定酌減其刑，並依法遞減之。
四、撤銷原判決之理由及科刑：
　㈠原審對被告論罪科刑，固非無見。惟被告就本件販賣第三級
    毒品罪，就全部犯罪情節觀之，尚非重大惡極，其犯罪之情
    狀顯可憫恕，有情輕法重之情形，已如前述，原審疏未引用
    刑法第59條酌減其刑，有罪刑不相當之虞，容有未當。被告
    上訴請求從輕量刑，為有理由，自應由本院將原判決予以撤
    銷改判。
  ㈡爰審酌被告知悉毒品戕害身心，對人體健康危害至鉅，一經
    染毒，極易成癮，影響頗為深遠，仍蔑視政府查緝毒品之決
    心，為牟個人私利，仍意圖營利而與共犯甲○○一同販賣含有
    第三級毒品成分之毒品咖啡包，所為足以擴散毒品，並增加
    施用毒品人口，戕害購毒者之身心健康，又被告利用共犯甲
    ○○年輕識淺，涉世未深，指使其前往交易，所為實應予以非
    難，惟該次犯行尚屬未遂，並無犯罪所得，兼衡被告於警詢
    時自陳家庭經濟狀況勉持、職業為冷氣工程師之生活狀況、
    高中畢業、心理衡鑑評估診斷為智能偏低，並有識字及書寫
    困難之智識程度，其犯罪動機、目的、手段及於偵查、原審
    均否認犯罪，於本院始坦承犯行之犯後態度等一切情狀，量
    處如主文第2項所示之刑。
  ㈢沒收部分：
　⒈扣案之毒品咖啡包23包，均含有第三級毒品4-甲基甲基卡西
    酮成分，有前揭鑑定書附卷可參，為本案所查獲之第三級毒
    品，且被告為成年人與少年共同販賣第三級毒品未遂之犯行
    ，已構成犯罪，則該等毒品即屬不受法律所保護之違禁物，
    除鑑定用罄部分，因已滅失外，自應連同無析離實益之外包
    裝袋，皆依刑法第38條第1項規定宣告沒收。
  ⒉被告雖以不詳電子設備與證人甲○○聯繫本件販賣毒品之交易
    細節，然前開不詳電子設備並未扣案，復無證據可證現仍存
    在，倘予沒收及追徵，除另使刑事執行程序開啟之外，對於
    被告犯罪行為之不法、罪責評價並無影響，復不妨礙被告刑
    度之評價，對於沒收制度所欲達成或附隨之社會防衛亦無任
    何助益，欠缺刑法上重要性，更可能因刑事執行程序之進行
    ，致使被告另生訟爭之煩及公眾利益之損失，是認就該不詳
    電子設備尚無沒收及追徵之必要，乃依刑法第38條之2第2項
    之規定，不予宣告沒收及追徵。
  ⒊另本件被告所涉本件犯行，因未及賣出毒品即遭警方查獲，
    尚無販賣所得之財物，自無從諭知沒收犯罪所得。
據上論斷，應依刑事訴訟法第369條第1項前段、第364條、第299
條第1項前段，判決如主文（依裁判簡化原則，僅記載程序法條
）。　　　　　　
本案經檢察官李韋誠提起公訴，檢察官劉斐玲到庭執行職務。
中　　華　　民　　國　　111 　年　　8 　　月　　11　　日
　　　　　　      刑事第七庭  審判長法　官  孫惠琳
　　　　　　　　　　　　　　　　　  法　官  王惟琪
　　　　　　　　　　　　　　　　　  法　官  連雅婷
以上正本證明與原本無異。
如不服本判決，應於收受送達後20日內向本院提出上訴書狀，其
未敘述上訴之理由者並得於提起上訴後20日內向本院補提理由書
（均須按他造當事人之人數附繕本）「切勿逕送上級法院」。
                                    書記官  潘文賢
中　　華　　民　　國　　111 　年　　8 　　月　　11　　日
本案論罪科刑法條全文
修正前毒品危害防制條例第4條
製造、運輸、販賣第一級毒品者，處死刑或無期徒刑；處無期徒
刑者，得併科新臺幣2千萬元以下罰金。
製造、運輸、販賣第二級毒品者，處無期徒刑或7年以上有期徒
刑，得併科新臺幣1千萬元以下罰金。
製造、運輸、販賣第三級毒品者，處7年以上有期徒刑，得併科
新臺幣7百萬元以下罰金。
製造、運輸、販賣第四級毒品者，處5年以上12年以下有期徒刑
，得併科新臺幣3百萬元以下罰金。
製造、運輸、販賣專供製造或施用毒品之器具者，處1年以上7年
以下有期徒刑，得併科新臺幣1百萬元以下罰金。
前五項之未遂犯罰之。